ACORDAO-COMPLETO-2429387

ACÓRDÃO 11829/2020 ATA 37/2020 - PRIMEIRA CÂMARA

VISTOS, relatados e discutidos estes autos, agora em fase de recurso de reconsideração contra o Acórdão 13180/2019-TCU-Primeira Câmara;
	ACORDAM os Ministros do Tribunal de Contas da União, reunidos em Sessão da 1ª Câmara, diante das razões expostas pelo Relator, e com base nos arts. 32 e 33 da Lei 8.443/1992, em:
	9.1. conhecer do recurso de reconsideração para, no mérito, dar-lhe provimento;
	9.2. tornar insubsistente o Acórdão 13180/2019-TCU-Primeira Câmara;
	9.3. julgar regulares com ressalva as contas do responsável Arthur Bomfim Galdino de Araújo, com quitação, na forma dos arts. 1º, inciso I, 16, inciso II, 18 e 23, inciso II, da Lei 8.443/1992;
	9.4. dar ciência desta deliberação ao recorrente, ao FNDE e à Procuradoria da República no Estado da Paraíba.

Recurso de reconsideração contra o julgamento pela irregularidade das contas, com condenação em débito e multa, em face da omissão na comprovação da aplicação dos valores recebidos para atendimento do Programa Nacional de Apoio ao Transporte do Escolar (PNATE).

Primeira Câmara

Prefeitura Municipal de Pocinhos/PB.

3. Recorrente: Arthur Bomfim Galdino de Araújo (XXX.322.284-XX), ex-prefeito.

13.1. Ministros presentes: Walton Alencar Rodrigues (Presidente), Benjamin Zymler, Bruno Dantas e Vital do Rêgo (Relator).
13.2. Ministros-Substitutos presentes: Augusto Sherman Cavalcanti e Weder de Oliveira.

VITAL DO RÊGO

Ministro Benjamin Zymler.

Trata-se de recurso de reconsideração interposto por Arthur Bomfim Galdino de Araújo, ex-prefeito de Pocinhos/PB, ao Acórdão 13180/2019-TCU-Primeira Câmara, que julgou irregulares as suas contas, com condenação ao pagamento de débito e multa, em face da omissão no dever de prestar contas dos valores transferidos pelo Fundo Nacional de Desenvolvimento da Educação (FNDE) ao município em 2011, no montante de R$ 173.001,36, para atendimento do Programa Nacional de Apoio ao Transporte do Escolar (PNATE) .
2.	Transcrevo, a seguir, os principais itens da deliberação recorrida:
"9.1. julgar irregulares, nos termos dos arts. 1º, inciso I, 16, inciso III, alíneas "a" e "c", da Lei 8.443/1992, c/c os arts. 19 e 23, inciso III, da mesma Lei, as contas do Sr. Arthur Bomfim Galdino de Araujo (CPF: XXX.322.284-XX) , condenando-o ao pagamento das importâncias a seguir especificadas, atualizadas monetariamente e acrescidas dos juros de mora, calculadas a partir das datas discriminadas até a data da efetiva quitação do débito, fixando-lhe o prazo de quinze dias, para que comprove, perante o Tribunal, o recolhimento das referidas quantias aos cofres do Fundo Nacional de Desenvolvimento da Educação, nos termos do art. 23, inciso III, alínea "a", da citada lei, c/c o art. 214, inciso III, alínea "a", do Regimento Interno do TCU; 
Data de ocorrência	Valor histórico (R$) 
5/7/2011		19.222,37
5/9/2011		19.222,37
3/5/2011		19.222,37
2/8/2011		19.222,37
4/10/2011		19.222,37
2/12/2011		19.222,40
4/4/2011		19.222,37
2/6/2011		19.222,37
3/11/2011		19.222,37
9.2. aplicar ao Sr. Arthur Bomfim Galdino de Araujo (CPF: XXX.322.284-XX) , multa no valor de R$ 30.000,00 (trinta mil reais) , com fulcro no art. 57 da Lei 8.443/1992 c/c o art. 267 do Regimento Interno do TCU, fixando-lhe o prazo de quinze dias, a contar da notificação, para que comprove, perante o Tribunal (art. 214, III, alínea "a", do Regimento Interno do TCU) , o recolhimento da dívida aos cofres do Tesouro Nacional, atualizada monetariamente desde a presente data até a do efetivo recolhimento, se pagas após o vencimento, na forma da legislação em vigor;
 (...) "
3.	Favorável ao conhecimento do recurso, haja vista o preenchimento dos requisitos de admissibilidade, posição que obteve a minha anuência, a unidade técnica elaborou a seguinte instrução de mérito, com proposta final de provimento e julgamento pela regularidade com ressalva das contas do ora recorrente:
	" (...) 
EXAME TÉCNICO
9.	Delimitação
9.1	Constitui objeto do presente recurso definir se:
	a) o recorrente era responsável em apresentar as referidas contas;  
	b) a prestação de contas foi encaminhada ao FNDE, em novembro/2019, conforme comprovante em anexo; 
	c) o atraso na apresentação das contas configura ato de improbidade administrativa, nos termos do art. 11, inciso VI da Lei 8.429/1992 e consoante jurisprudência colacionada; e
	d) houve dolo e/ou obtenção de qualquer vantagem patrimonial. 
10.	Da responsabilidade pela apresentação das contas
10.1	O recorrente alega que ao final de seu mandato eletivo, em dezembro/2012, entregou toda documentação para que seu sucessor efetuasse a prestação de contas dos programas e convênios realizados. Como o prazo final para prestação de contas dos recursos do Pnate se encerraria em 30/4/2013, o recorrente entende que a responsabilidade de prestá-las era do gestor sucessor. 
	Análise	
10.2	Assiste razão ao recorrente quando afirma que não cabe a ele originariamente a responsabilidade pela prestação de contas, já que o prazo para apresentação da prestação de contas, conforme informação constante do Relatório de TCE 159/2018 (peça 17, p. 3, item 7) , expirou em 30/4/2013, quando já não estava mais à frente do executivo municipal. 
10.3	Por oportuno, cabe transcrever os termos da atual redação da Súmula-TCU 230:
Compete ao prefeito sucessor apresentar a prestação de contas referente aos recursos federais recebidos por seu antecessor, quando este não o tiver feito e o prazo para adimplemento dessa obrigação vencer ou estiver vencido no período de gestão do próprio mandatário sucessor, ou, na impossibilidade de fazê-lo, adotar as medidas legais visando ao resguardo do patrimônio público.
10.4	Conforme consta do Relatório de TCE 159/2018 (peça 17, p. 3, item 7) , o prefeito sucessor protocolizou representação junto ao Ministério Público Federal, o que demonstra que adotou medidas legais suficientes de resguardo ao Erário, consoante entendimento da Procuradoria Federal no FNDE.
10.5	Nessas situações, a jurisprudência desta Corte é firme no sentido de que a adoção de medidas legais pelo prefeito sucessor para resguardar o patrimônio público importa na exclusão de sua responsabilidade (v.g. Acórdão 2773/2012-TCU-Primeira Câmara, relatado pelo Ministro José Mucio Monteiro; 537/2018-TCU-1ª Câmara, relatado pelo Ministro Benjamin Zymler; e 1.935/2019-TCU-2ª Câmara, relatado pelo Ministro Aroldo Cedraz) .
11.	Da prestação de contas
11.1	O recorrente informa que encaminhou documentação relativa à prestação de contas em novembro/2019, conforme comprovante anexado. 
11.2	Destaca que prestou as contas porque a gestão sucessora se eximiu de sua responsabilidade para tanto. 
	Análise
11.3	Considerando a informação do envio intempestivo da prestação de contas, foi realizada diligência ao FNDE para solicitar análise conclusiva da documentação encaminhada (peças 69-70) . Os elementos apresentados em resposta foram acostados às peças 72-74, os quais demonstram que as contas foram aprovadas com ressalva, tendo em vista a atuação deficiente do Conselho de Controle Social e o uso de veículos escolares para transporte de pessoas não beneficiárias do Pnate (caronas e outros eventos) . O FNDE informa, ainda, que a análise financeira da prestação de contas não revelou qualquer infringência aos normativos que regem o programa.
11.4	Diante do acima exposto, entende-se que não subsiste o débito imputado ao recorrente.
12.	Da não configuração de ato de improbidade administrativa em razão do atraso na apresentação das contas
12.1	O recorrente colaciona jurisprudência de tribunal regional federal e do Superior Tribunal de Justiça no sentido de que, termos do art. 11, inciso VI da Lei 8.429/1992, a prestação intempestiva de contas não configura ato de improbidade administrativa. E, ainda, defende que a prestação extemporânea das contas não configura dano ao erário.
	Análise
12.2	Cabe esclarecer que as ações de improbidade administrativa têm natureza diversa do controle externo exercido pelo TCU. A ação de improbidade administrativa regida pela Lei 8.429/1992 não se confunde com a tomada de contas especial, que se constitui como processo administrativo com rito próprio, disciplinado pela Lei 8.443/1992 e por normativos expedidos por este Tribunal no exercício da sua competência (em especial, Regimento Interno/TCU e Instrução Normativa-TCU 71/2012) , aplicando-se apenas subsidiariamente as normas processuais em vigor, no que couber e desde que compatíveis com a Lei 8.443/1992, nos termos do art. 298 do Regimento Interno/TCU.
12.3	Ademais, a jurisdição exercida pelo TCU tem base constitucional e é exercida de forma autônoma à persecução eventualmente realizada em sede de ação civil pública com base na Lei de Improbidade Administrativa (v.g. Acórdão 1396/2018-TCU-Plenário, relatado pelo Ministro Bruno Dantas; e 2.059/2015-TCU-Plenário, relatado pelo Ministro Benjamin Zymler) . 
12.4	Nesse sentir, a invocação da Lei 8.429/1992, que trata de improbidade administrativa, não ampara o recorrente, uma vez que 'o julgamento pela irregularidade das contas do responsável, com a consequente condenação para que ele promova o ressarcimento do dano ao erário, independe de ter havido ou não prática de ato de improbidade administrativa ou auferimento de vantagem pessoal em decorrência da gestão de recursos públicos' (Acórdão 10853/2018-TCU-Primeira Câmara, relator Ministro Bruno Dantas) .
12.5 	No caso vertente, não se está a imputar ao recorrente qualquer ato de improbidade, mas infração à norma constitucional e legal, porquanto a todo aquele que gere recursos públicos compete comprovar sua boa e regular utilização - nos termos do art. 70, parágrafo único, da Constituição Federal e art. 93 do Decreto-Lei 200/1967. 
12.6	Quanto ao dano ao erário, cabe registrar que é caracterizado quando os elementos apresentados não comprovam a boa e regular aplicação dos recursos públicos, independentemente da tempestividade na apresentação das contas, ou seja, a apresentação extemporânea da prestação de contas com elementos que comprovam a boa e regular aplicação dos recursos permite a exclusão do débito.
12.7	Dessa forma, não cabe razão ao recorrente.
13.	Do dolo e/ou obtenção de qualquer vantagem patrimonial
13.1	Na ótica do recorrente, não existem provas de desvio de recursos públicos ou de que tenha agido com dolo ou obtido qualquer vantagem patrimonial, razão pela qual defende que não cabe a imputação das penalidades.
13.2	O recorrente argumenta que diante da inexistência de dano ao erário, qualquer imputação de débito caracterizaria enriquecimento sem causa.
	Análise
13.3	Relativamente à alegada ausência de dolo, cabe destacar que, conforme remansosa jurisprudência do TCU, a obrigação de ressarcimento ao erário prescinde de comprovação de dolo ou mesmo da evidenciação de locupletamento pessoal. É suficiente a quantificação do dano, a identificação da conduta do responsável que caracterize sua culpa, seja por imprudência, imperícia ou negligência, ou culpa in vigilando ou in elegendo, bem como a demonstração do nexo entre a conduta culposa (stricto sensu) e a irregularidade que ocasionou o dano ao erário.
13.4	Nesse sentido, os seguintes enunciados de jurisprudência assentados por esta Corte:
A responsabilidade dos jurisdicionados perante o TCU é de natureza subjetiva, caracterizada mediante a presença de simples culpa stricto sensu, sendo desnecessária a caracterização de conduta dolosa ou má-fé do gestor para que este seja responsabilizado. (Acórdão 9943/2015-TCU-Primeira Câmara, relator Ministro Bruno Dantas) 
A condenação em débito independe da ocorrência de conduta dolosa ou de locupletamento, bastando para tanto a constatação de conduta culposa (stricto sensu) dos responsáveis pela irregularidade que ocasionou o dano ao erário. (Acórdão 2367/2015-TCU-Plenário, relator Ministro Benjamin Zymler) 
A obrigação de ressarcimento ao erário prescinde de comprovação de dolo. É suficiente a quantificação do dano, a identificação da conduta do responsável que caracterize sua culpa, seja por imprudência, imperícia ou negligência, e a demonstração do nexo de causalidade entre a conduta culposa (stricto sensu) e a irregularidade que ocasionou o dano ao erário. (Acórdão 185/2016-TCU-Plenário, relator Ministro Vital do Rêgo) 
13.5	Desse modo, não merecem prosperar os argumentos recursais aduzidos.
14.	Da prescrição 	
14.1	Embora o recorrente não tenha apresentado qualquer alegação a respeito, a análise acerca de eventual prescrição se torna necessária, em razão do recente julgamento, pelo Supremo Tribunal Federal (STF) , do RE 636886 (tema 899 da repercussão geral) .
14.2	Nesse ponto, é importante mencionar que, nos processos de controle externo, matéria de ordem pública pode ser revista de ofício ou mediante provocação da parte por simples petição, independentemente de recurso (Acórdão 1160/2015-TCU-Plenário, relator Ministro Augusto Nardes) . De mesmo modo, ressalta-se que questões de ordem pública autorizam o órgão ad quem a julgar fora do que constas nas razões ou contrarrazões do recurso (Acórdão 690/2010-TCU-Plenário, relator Ministro Augusto Nardes) .
14.3	Os significativos impactos do referido julgamento foram objeto de análise pela Secretaria de Recursos (Serur) nos autos do TC 027.624-2018-8. Por economia processual, juntou-se a estes autos (peças 77-78) cópia do exame e do pronunciamento da unidade emitidos pela Serur naquele processo, em que foram fundamentadas as seguintes premissas, que serão consideradas no presente exame:
	a)  pela jurisprudência até então vigente, a pretensão punitiva exercida pelo Tribunal de Contas estava sujeita à prescrição, regida pelos critérios fixados no Acórdão 1441/2016-TCU-Plenário. Já quanto ao débito, a ação de ressarcimento era considerada imprescritível, por expressa previsão do art. 37, § 5º, da Constituição Federal. No entanto, ao julgar o RE 636.886, o STF conferiu nova interpretação a esse dispositivo, fixando a tese de que "é prescritível a pretensão de ressarcimento ao erário fundada em decisão de Tribunal de Contas";
	b)  embora o RE 636.886 tenha por objeto a execução de acórdão condenatório proferido pelo TCU, a interpretação conferida pelo STF ao art. 37, § 5º, da Constituição, afeta a ação de ressarcimento como um todo, abrangendo não só a execução, mas também a pretensão condenatória. E, ao contrário da decisão proferida no julgamento do tema 897 (RE 852.475) , no tema 899, relativo à atuação do Tribunal de Contas, a conclusão de que a pretensão de ressarcimento é prescritível foi estabelecida de forma categórica, sem ressalvar as condutas dolosas qualificáveis como ato de improbidade;
	c)  as pretensões punitiva e de ressarcimento devem observar o mesmo regime na atividade de controle externo, dado o objetivo comum da prescrição, de fixar prazo para o Tribunal de Contas agir, buscando caracterizar o ilícito, identificar seu autor, dimensionar as consequências da conduta (em especial, a quantificação do dano) e impor as consequências legais, independentemente do fato de tais consequências terem natureza punitiva ou ressarcitória;
	d)  o Código Civil e a Lei 9.873/1999 constituem as duas alternativas que, de forma mais consistente, polarizam os debates acerca do regime de prescrição a ser observado no processo de controle externo. Não obstante a relevância dos fundamentos utilizados no Acórdão 1441/2016-TCU-Plenário, favoráveis à aplicação do Código Civil, a Lei 9.873/1999 adota balizas usuais no âmbito do direito público, prevê causas de interrupção em tudo compatíveis com o processo de controle externo e já vem sendo utilizada pelo STF para limitar o exercício da pretensão punitiva pelo TCU, em decisões posteriores ao Acórdão 1441/2016-TCU-Plenário. Assim, até que sobrevenha norma específica, entende-se que a prescrição das medidas de ressarcimento a cargo do tribunal de contas deve observar o regime Lei 9.873/1999;
	e)  considerando, porém, que o acórdão proferido no RE 636.886 ainda está sujeito à oposição de embargos declaratórios, não é recomendável reconhecer a prescrição desde logo, ante a possibilidade de esclarecimento da decisão em sentido diverso do ora defendido (notadamente quanto aos atos dolosos) ou mesmo a modulação de seus efeitos, para preservar as ações de controle instauradas com base no entendimento jurisprudencial até então vigente;
	f)  assim, nos casos em que a prescrição não tenha ocorrido por nenhum dos dois regimes (Código Civil ou Lei 9.873/1999) , o desfecho do processo não se alterará, qualquer que seja a premissa adotada (imprescritibilidade, prescritibilidade pelo Código Civil ou pela Lei 9.873/1999) , viabilizando-se o imediato julgamento. Já nas situações em que a pretensão de ressarcimento esteja prescrita por algum dos dois regimes, ou por ambos, é recomendável que o julgamento do processo seja sobrestado, até ulterior deliberação do Tribunal. 
14.4	As manifestações da Serur juntadas às peças 77-78 foram elaboradas quando ainda não estava disponibilizado o inteiro teor do acórdão do RE 636.886. Em nova análise após a publicação da decisão (DJe de 24/6/2020) , inclusive mediante o cotejo com os demais votos proferidos no julgamento, conclui-se pela subsistência das premissas indicadas acima, cabendo destacar dois aspectos relevantes.
14.5	O primeiro diz respeito à ressalva aos atos dolosos de improbidade. Observa-se que tanto na manifestação do TCU, como amicus curiae (peça 35 do RE 636.886) , como na manifestação do Ministério Público Federal na condição de fiscal da ordem jurídica (peça 38) , o tema 897 foi invocado com o fim de preservar a atuação dos tribunais de contas no caso de prejuízos causados dolosamente, mediante condutas típicas de improbidade administrativa. Todavia, o pedido não foi acolhido. No ponto, não houve divergência quanto ao entendimento do relator, de que "as razões que levaram a maioria da Corte a estabelecer excepcional hipótese de imprescritibilidade, no tema 897, não estão presentes em relação as decisões do Tribunal de Contas que resultem imputação de débito ou multa".
14.6	O segundo aspecto diz respeito à não incidência do Código Civil no regime de prescrição do ressarcimento. Nos votos em que a questão do prazo prescricional foi abordada, a referência foi sempre ao prazo quinquenal, usualmente adotado pelas normas de direito público.
14.7	Com essas explicações adicionais, passa-se à análise da prescrição no caso em exame, considerando-se as premissas indicadas anteriormente. 
Análise da prescrição segundo os critérios do Acórdão 1441/2016-TCU-Plenário
14.8	O TCU tem tradicionalmente aplicado os critérios definidos no Acórdão 1441/2016-TCU-Plenário, que, em incidente de uniformização de jurisprudência, orientou-se pela aplicação do Código Civil e definiu, em linhas gerais, que a prescrição da pretensão punitiva subordina-se ao prazo geral de dez anos (Código Civil, art. 205) , contado a partir da data da ocorrência do fato e interrompido pelo ato que ordenar a citação, a audiência ou a oitiva da parte.
14.9	No caso em exame, considerando que o ato que ordenou a citação e a audiência data de 12/6/2016 (peça 27) , menos de dez anos depois das transferências dos recursos referentes às despesas impugnadas, ocorridas no exercício de 2011. 
14.10	Considerando a premissa de que as pretensões punitiva e de ressarcimento se submetem ao mesmo regime, conclui-se que não ocorreu a prescrição nem para a aplicação de multa nem para a condenação ao ressarcimento, caso fossem adotados, para ambos os fins, os parâmetros definidos no Acórdão 1441/2016-TCU-Plenário.
Análise da prescrição pelo regime da Lei 9.873/1999 
14.11	Adotando-se as premissas fixadas na Lei 9.873/1999 ao caso em exame, e considerando-se o prazo geral, de cinco anos, observa-se que ocorreu a prescrição. Para tanto, é preciso considerar os seguintes parâmetros: 
a) Termo inicial: 
14.12	A Lei 9.873/1999, art. 1º, parte final, traz previsão expressa a respeito do início do prazo em se tratando de infração de caráter permanente ou continuado. Nesta hipótese, a prescrição começa a correr não da data de cada fato, e sim "do dia em que tiver cessado" a permanência ou a continuidade. 
14.13	Na hipótese em exame, estão presentes os requisitos típicos de uma infração permanente, com pagamentos no período de 8/4 a 6/12/2011 (peça 8) . Assim, há de se ter como termo inicial da prescrição a data do último pagamento realizado (6/12/2011) . 
b) Prazo: 
14.14	A Lei 9.873/1999 apresenta um prazo geral, de cinco anos (art. 1º) , e um prazo especial, previsto no art. 1º, § 2º, a saber: "quando o fato objeto da ação punitiva da Administração também constituir crime, a prescrição reger-se-á pelo prazo previsto na lei penal". Porém, o Superior Tribunal de Justiça possui sólida jurisprudência no sentido de que a "pretensão punitiva da Administração Pública em relação à infração administrativa que também configura crime em tese somente se sujeita ao prazo prescricional criminal quando instaurada a respectiva ação penal" (REsp 1116477/DF, relator Min. Teori Albino Zavascki, 1ª Turma, DJe 22/8/2012; MS 15462/DF, relator Min. Humberto Martins, 1ª Seção, DJe 22/3/2011; e MS 14446/DF, relator Min. Napoleão Nunes Maia Filho, 3ª Seção, DJe 15/2/2011, entre outros) .
14.15	Como não se tem notícia da propositura de ação penal contra o responsável acerca dos fatos de que se trata no presente processo, fica afastada essa possibilidade. Dessa forma, será considerado o prazo geral de cinco anos.   
c) Interrupções por atos inequívocos de apuração dos fatos: 
14.16	No regime da Lei 9.873/1999, a prescrição se interrompe "por qualquer ato inequívoco, que importe apuração do fato" (art. 2º, II) , conforme a seguir: 
1) em 15/8/2013, recorrente diligenciado automaticamente pelo Ofício 4513E/2013 -  SEOPC/COPRA/CGCAP/DIFIN/FNDE (peça 9, p. 1, item 2.1) ;
2) em 7/7/2017, Notificação por omissão (peça 4) ;
3) em 20/10/2017, Informação 2733/2017 - SEOPC/COPRA/CGAP/DIFIN-FNDE (peça 9) ;
4) em 21/5/2018, Relatório de TCE 159/2018 (peça 17) ;
5) em 13/12/2018, Relatório de Auditoria 1244/2018 (peça 18) ;
6) em 14/12/2018, Cerificado de Auditoria (peça 19) ;
7) em 17/12/2018, Parecer do Dirigente do Controle Interno 1244/2018 (peça 20) ; 
8) em 27/12/2018, Pronunciamento Ministerial (peça 21) ; e
9) em 19/3/2019, autuação da TCE no TCU.
d) Interrupção pela citação do responsável: 
14.17	A prescrição também é interrompida "pela notificação ou citação do indiciado ou acusado, inclusive por meio de edital", nos termos do art. 2º, I, da Lei 9.873/1999. E, no regime dessa lei, a interrupção se dá pela citação propriamente dita, e não pelo despacho que a ordena. Com esse fundamento, houve a interrupção em 16/7/2019 com a citação de Arthur Bomfim Galdino de Araújo (AR de peça 30) . 
e) Interrupção pela decisão condenatória recorrível: 
14.18	Por fim, a prescrição também se interrompe "pela decisão condenatória recorrível" (art. 2º, III, da Lei 9.873/1999) . Com esse fundamento, houve a interrupção em 29/10/2019, data da sessão em que foi proferido o acórdão condenatório (peça 38) . Essa interrupção é relevante, por estabelecer prazo para julgamento do recurso. 
f) Da prescrição intercorrente: 
14.19	Nos termos do art. 1º, § 1º, da Lei 9.873/1999, opera-se a prescrição intercorrente se o processo ficar paralisado por mais de três anos, aguardando "julgamento ou despacho". 
14.20	Note-se que há uma correlação entre essa hipótese e as causas de interrupção da prescrição do art. 2º. Com efeito, uma vez interrompida a prescrição por alguma das hipóteses do art. 2º, o processo não pode ficar inativo, sem qualquer inovação processual relevante, por mais de três anos. 
14.21	Trata-se de prazo específico, não se aplicando nem o prazo geral de cinco anos nem o prazo especial, da lei penal (§ 2º) . A finalidade da prescrição intercorrente, com seu prazo próprio, é a de assegurar a eficiência e celeridade nas apurações administrativas. Seria contrário a essa finalidade a paralisação injustificada do processo por período maior que o triênio estabelecido para a hipótese.
14.22	A extrapolação do prazo de três anos, sem inovação relevante no processo, pode configurar negligência. Por isso, além de se operar a prescrição, deve-se promover a "apuração da responsabilidade funcional decorrente da paralisação, se for o caso". 
14.23	Em muitas situações o exame da prescrição intercorrente pode ficar prejudicado nos processos já em tramitação no TCU. Como a ação de ressarcimento era considerada imprescritível, as peças que compõem a tomada de contas especial, elencadas no art. 10 da Instrução Normativa-TCU 71/2012, não contemplam informações pormenorizadas quanto ao andamento do processo na fase interna, o que pode prejudicar a análise de eventual paralisação por mais de três anos. 
14.24	Assim, caso o tribunal venha a adotar a sistemática da Lei 9.873/1999 para aferir a prescrição, convém avaliar, oportunamente, a possibilidade de ajustes na IN-TCU 71/2012, para que as tomadas de contas especiais encaminhadas ao tribunal contemplem informações sobre as interrupções ocorridas na fase interna do procedimento (como, por exemplo, declaração do órgão instaurador da TCE, de que o processo não ficou paralisado por mais de três anos, na forma do art. 1º, § 1º, da citada lei) . 
14.25	Especificamente quanto a esta TCE, as causas de interrupção elencadas acima permitem evidenciar que o processo não teve andamento regular, operando a prescrição intercorrente. Houve período de inércia da Administração superior a três anos, entre as causas 1 e 2 da alínea "c".
g) Conclusão pelo regime da Lei 9.873/1999
14.26	 Partindo-se da premissa de que a pretensão de ressarcimento segue as mesmas balizas, enquanto não houver norma específica a respeito, a demonstração da ocorrência da prescrição punitiva impõe, como consequência, a conclusão de que também inviável a condenação ao ressarcimento do prejuízo apurado nos autos, adotando-se como referência a Lei 9.873/1999, tida pelo STF como norma regente da prescrição da pretensão punitiva pelo TCU. 
CONCLUSÃO
15.	Em face da análise das razões recursais apresentadas, conclui-se que:
	a) a responsabilidade para apresentação das contas era do prefeito sucessor, o qual, apesar de não tê-las prestadas, adotou medidas, consideradas suficientes pela Procuradoria Federal no FNDE, para o resguardo do Erário; e
	b) a documentação apresentada intempestivamente pelo recorrente foi considerada apta para fins de prestação de contas, as quais foram aprovadas com ressalva, logo, restou afastado o débito imputado ao recorrente pelo acórdão recorrido.
15.1	Sendo assim, a proposta será pelo provimento do recurso no sentido de julgar as contas regulares com ressalva, com quitação ao recorrente. 
15.2	Relativamente à prescrição, cumpre destacar que, considerando os critérios estabelecidos pelo Acórdão 1441/2016-TCU-Plenário (conforme os termos do Código Civil) não houve incidência de prescrição, enquanto, pelas medidas dispostas na Lei 9.873/1999, restaram prescritas as pretensões punitiva e ressarcitória.
15.3	Diante da ocorrência da prescrição da pretensão de ressarcimento por algum dos dois regimes, a Serur tem recomendado que o julgamento do processo seja sobrestado até o trânsito em julgado do RE 636.886 ou definição da matéria pelo TCU, à semelhança do entendimento constante do pronunciamento da unidade no TC Processo 027.624/2018-8 (peça 78) . Contudo, tendo em vista a proposta de provimento do recurso, entende-se mais racional o julgamento imediato do processo. 
PROPOSTA DE ENCAMINHAMENTO
16.	Ante o exposto, submete-se à consideração superior a presente análise do recurso de reconsideração interposto por Arthur Bomfim Galdino de Araújo contra o Acórdão 13180/2019-TCU-Primeira Câmara, propondo-se, com fundamento nos arts. 32, inciso I, e 33, da Lei 8.443/1992, c/c o art. 285 do Regimento Interno/TCU:
	a) conhecer do recurso interposto e, no mérito, dar-lhe provimento para julgar regulares com ressalva as contas de Arthur Bomfim Galdino de Araújo, dando-lhe quitação, com fundamento nos arts. 1º, inciso I, 16, inciso II, 18 e 23, inciso II, da Lei 8.443/1992, c/c os arts. 1º, inciso I, 208 e 214, inciso II, do Regimento Interno do TCU;
	b) em consequência, tornar sem efeito os itens 9.2, 9.3 e 9.4 do acórdão recorrido; e
	c) comunicar a deliberação que vier a ser proferida por esta Corte ao recorrente, à Procuradoria da República no Estado da Paraíba e ao Fundo Nacional de Desenvolvimento da Educação."
4.	No seu parecer, o Ministério Público junto ao TCU manifestou-se de acordo com a proposta da unidade técnica.
	É o relatório.

Rhafael Sarmento Fernandes (OAB/PB 17.319) e Paulo Ítalo de Oliveira Vilar (OAB/PB 14.233), representando Arthur Bomfim Galdino de Araújo.

Procurador Marinus Eduardo De Vries Marsico.

TOMADA DE CONTAS ESPECIAL. PROGRAMA NACIONAL DE APOIO AO TRANSPORTE DO ESCOLAR (PNATE). OMISSÃO NO DEVER DE PRESTAR CONTAS. AFASTAMENTO DA RESPONSABILIDADE DO PREFEITO SUCESSOR. ATRIBUIÇÃO DA RESPONSABILIDADE AO PREFEITO GESTOR. CITAÇÃO. REVELIA. CONTAS IRREGULARES. DÉBITO. MULTA. RECURSO DE RECONSIDERAÇÃO. APRESENTAÇÃO POSTERIOR DAS CONTAS. APROVAÇÃO PELO REPASSADOR. AFASTAMENTO DO DÉBITO. EXISTÊNCIA DE JUSTIFICATIVA PARA O ATRASO. PROVIMENTO DO RECURSO. INSUBSISTÊNCIA DA DELIBERAÇÃO RECORRIDA. CONTAS REGULARES COM RESSALVA. QUITAÇÃO.

TOMADA DE CONTAS ESPECIAL (TCE)

Secretaria de Recursos (Serur).

Com fundamento na omissão no dever de prestar contas do montante de R$ 173.001,36, disponibilizado pelo FNDE ao Município de Pocinhos/PB, em 2011, para custeio do Programa Nacional de Apoio ao Transporte do Escolar (Pnate) , o Acórdão 13180/2019-TCU-Primeira Câmara julgou irregulares as contas do então prefeito Arthur Bomfim Galdino de Araújo, revel perante a citação, com condenação em débito e aplicação de multa.
Na presente fase, o ex-prefeito interpôs recurso contra a referida deliberação, por meio do qual alega, resumidamente, que seu sucessor era o verdadeiro responsável pela prestação de contas, mas que, mesmo assim, o recorrente apresentou-as ao FNDE logo após o julgamento do TCU, não tendo agido com dolo nem cometido improbidade administrativa.
Superada a admissibilidade do recurso, a unidade técnica informa que o FNDE, em resposta a diligência, confirmou o recebimento das contas e sua aprovação, já que foram constatadas apenas falhas não causadoras de dano ao erário. Desse modo, estando afastado o débito, a Serur propõe que o recurso seja provido, com o consequente julgamento das contas do ex-prefeito como regulares com ressalva, conforme peças 79 e 80..
No mesmo sentido é o parecer do Ministério Público junto ao TCU (peça 81) .
Sigo a mesma linha.
De fato, em função da implantação, à época, do Sistema de Gestão de Prestação de Contas (SiGPC) , as contas do Pnate de 2011 poderiam ser encaminhadas até 30/4/2013, segundo o FNDE (peça 17, pág.3) , portanto já durante o mandato do prefeito sucessor.
Todavia, ainda no âmbito do FNDE, a responsabilidade do sucessor foi desconsiderada, uma vez que ele comprovou ter oferecido representação ao Ministério Público Federal contra o ex-prefeito Arthur Bomfim Galdino de Araújo.
De qualquer forma, por dispor dos documentos necessários, o ex-prefeito Arthur Bomfim conseguiu prestar as contas, que foram aprovadas pelo FNDE, a despeito de algumas poucas falhas.
Embora a apresentação das contas tenha sido intempestiva, entendo que há justificativa bastante para relevar a irregularidade, a teor do § 4º do art. 209 do Regimento Interno do TCU, visto que o ex-prefeito, ao que tudo indica, esperava legitimamente que a obrigação fosse cumprida pelo seu sucessor.
Efetivamente, parece sem lógica a hipótese de que o ex-prefeito Arthur Bomfim não tivesse deixado a devida documentação na prefeitura, para futura prestação de contas, quando ele próprio detinha cópia dela.
Tal situação remete à preocupação que este Tribunal tem sentido relativamente a possível ocultação, pelo novo prefeito, da documentação comprobatória da aplicação de verbas conveniadas, apenas para incriminação do seu antecessor, se adversário político.
Assim, em boa hora, o TCU aprovou a recente IN 88/2020, que fez alterações na IN 71/2012, entre as quais a de se passar a exigir do sucessor, para isenção da sua responsabilidade, não só a adoção de medida legal de resguardo do patrimônio público, mas também a apresentação de "justificativas que demonstrem a impossibilidade de prestar contas no prazo legal, acompanhadas de elementos comprobatórios das ações concretas adotadas para reunir a documentação referente às contas" (parágrafo único do art. 9º.B) .
Com essas considerações, alinhado aos pareceres prévios, proponho o provimento do presente recurso de reconsideração, para tornar insubsistente todo o Acórdão 13180/2019-TCU-Primeira Câmara e julgar regulares com ressalva as contas do ex-prefeito Arthur Bomfim Galdino de Araújo, dando-lhe quitação.
	Diante do exposto, voto para que o Tribunal adote o acórdão que submeto a este Colegiado.
TCU, Sala das Sessões Ministro Luciano Brandão Alves de Souza, em 20 de outubro de 2020.
Ministro VITAL DO RÊGO 
Relator